【裁判字號】    98,上易,172
【裁判日期】    980908
【裁判案由】    返還價金
【裁判全文】
臺灣高等法院臺中分院民事判決  98年度上易字第172號
上訴人      捷盟建設有限公司
法定代理人  丙○○
訴訟代理人  李東炫律師
複  代理人  甲○○
被  上訴人  乙○○
上列當事人間請求返還價金事件，上訴人對於中華民國98年2月
27日臺灣臺中地方法院97年度訴字第2646號第一審判決提起上訴
，本院於98年8月25日言詞辯論終結，判決如下：
    主  文
上訴駁回（上訴人減縮其請求為新台幣柒拾伍萬元）。
第二審訴訟費用由上訴人負擔。
    事實及理由
甲、程序方面
一、按於第二審為訴之變更、追加或提起反訴，非經他造同意，
    不得為之。但擴張或減縮應受判決事項之聲明者，不在此限
    。民事訴訟法第446條第1項但書、第255條第1項第3款定有
    明文。查：上訴人於原審起訴時原求為判決命被上訴人應給
    付上訴人新台幣（下同）114萬元及其法定利息，嗣於上訴
    時具狀減為75萬元（見本院卷第55頁），核其性質乃純屬訴
    之聲明之減縮，依前開說明，應應准許之，自無需經對造同
    意，合先敘明。
乙、實體方面
壹、上訴人方面：
    上訴人起訴主張：訴外人祥和建設股份有限公司 (下稱祥和
    公司)與被上訴人於民國（下同）82年12月15日間，合意買
    賣台中市○區○○段1107地號、352建號之「干城第一廣場
    」不動產攤位（下稱系爭不動產），合約總金額為230萬元
    ，其中自備款金額116萬元，預定貸款114萬元，惟原定之貸
    款銀行（臺灣中小企銀後更名為臺中商銀）並未如期放款，
    被上訴人亦未了結前揭貸款，而祥和公司於93年2月10日，
    將該項未繳價金債權（按祥和公司將系爭干城第一廣場承購
    戶之債權4億7790萬1000元，以2400萬元之對價讓與上訴人
    ）讓與上訴人，被上訴人經上訴人催繳通知及向法院聲請支
    付命令後，迄未清償，爰依法提起本件訴訟。
貳、被上訴人方面：
    被上訴人則以：祥和公司先於92年11月25日被經濟部廢止公
    司登記在案，嗣後，上訴人才於92年12月31日核准設立，且
    上訴人僅付2400萬元予祥和公司，竟可取得祥和公司4億779
    0萬1000元之債權，其暴利行為高達4億5390萬1000元，由此
    可見，祥和公司與上訴人間債權與之法律行為，絕非屬於「
    了結現務」、「收取債權」或「清償債務」，亦非「分派盈
    餘或虧損」及「分派剩餘財產」，依公司法第8條第2項、第
    84條、第334條及民法第44條、第72條之規定，該債權讓與
    應屬無效。此外，系爭不動產瑕疵，祥和公司應負瑕疵擔保
    責任，且祥和公司未將不動產交付予被上訴人，故被上訴人
    得爰引民法第299條、第264條規定對上訴人行使抗辯權等語
    置辯。
參、原審經審酌兩造所提出之攻擊防禦方法後，認上訴人固受讓
    祥和公司對被上訴人之買賣價金114萬元債權，惟因祥和公
    司尚未履行交屋之義務，而該交屋之義務與被上訴人給付11
    4萬價金有對待給付之關係，被上訴人自得爰引同時履行抗
    辯權，對抗上訴人之給付請求，是必於訴外人祥和公司為交
    付台中市○區○○段1107地號上352建號之「干城第一廣場
    」不動產攤位予被上訴人之同時，被上訴人方有給付價金11
    4萬元予上訴人之義務，爰依被上訴人同時履行抗辯，命被
    上訴人於祥和公司交付該建物之同時，給付上訴人114萬元
    ；又本件因祥和公司未為對待給付，被上訴人尚未陷於給付
    遲延，上訴人請求被上訴人給付遲延利息，自屬無據，應予
    駁回。又本件所命之給付為同時履行抗辯之給付，其性質上
    不宜宣告假執行，是上訴人請求宣告假執行亦屬無據，併駁
    回之。上訴人不服第一審判決提起上訴，於本院上訴聲明為
    ：原判決不利於上訴人之部分廢棄。上廢棄部分，被上
    訴人應給付上訴人75萬元整，及自起訴狀繕本送達翌日起至
    清償日止，按年息百分之五計算之利息。第一、二審訴訟
    費用，由被上訴人負擔。願供擔保，請准宣告假執行。被
    上訴人於本院答辯聲明為：上訴駁回。第一、二審訴訟
    費用由上訴人負擔。
肆、兩造不爭執之事實（原審卷第71至71頁背面）：
    下列事實為兩造所不爭執，並有系爭不動產之買賣合約書、
    債權讓與聲明書、系爭不動產之登記謄本可證（原審卷第17
    至26頁、60頁、109至110頁），本院自得採為判決之基礎：
一、祥和公司與被上訴人於82年12月15日間合意買賣台中市○區
    ○○段1107地號土地及其上第352建號之「干城第一廣場」
    不動產攤位，總價額為230萬元，被上訴人已繳交價金116萬
    元，尚欠繳114萬元。
二、祥和公司於93年2月10日將對被上訴人之前揭114萬元債權讓
    與上訴人。
三、系爭不動產祥和公司於86年5月28日移轉登記與被上訴人。
四、祥和公司與被上訴人並未就系爭不動產簽立交屋同意書。
伍、本件之爭點：
    本件上訴人主張被上訴人向訴外人祥和公司購買台中市○區
    ○○段1107地號土地及其上第352建號之「干城第一廣場」
    不動產攤位，總價額為230萬元，被上訴人已繳交價金116萬
    元，尚有114萬元未繳，而該未繳之114萬元價金債權，祥和
    公司已讓與上訴人，被上訴人對上訴人負有給付114萬元價
    金之義務云云，被告就有114萬元價金未繳之事實，固不爭
    執（原審卷第71至71頁背面），惟以前詞置辯，是以，本件
    之爭點為：(1)上訴人是否已取得系爭買賣之價金債權？(2)被
    上訴人可否主張同時履行抗辯權？(3)被上訴人是否可主張不
    安抗辯？
一、上訴人是否已移轉系爭買賣之價金債權？
（一）按公司經中央主管機關廢止登記者，應行清算；公司於清
      算範圍內，視為尚未解散；公司在清算時期中，得為了結
      現務及便利清算之目的，暫時經營業務。又公司之清算，
      除公司法或章程另有規定，或股東會另為選任者外，以全
      體董事為清算人；公司之清算人，在執行職務範圍內，為
      公司之負責人，公司法第26條之1準用同法第24、25、26
      條、公司法第322條第1項及第8條第2項分別定有明文。再
      依公司法第334條準用同法第85條第1項規定，清算人有數
      人時，關於清算事務之執行，係取決於過半數之同意。經
      查，祥和公司因自行停止營業6個月以上，業經經濟部命
      令解散，並廢止公司登記，此有經濟部92年11月25日經授
      中字第09234801630號函影本附卷可稽（原審卷第65頁）
      ，依公司法第26條之1準用第24條規定，祥和公司即應行
      清算。而查祥和公司章程並無另行規定清算程序，股東會
      亦未見另行選任清算人向本院呈報（參附卷祥和公司章程
      、本院受理民事事訴索引卡查詢資料）（原審卷第67、69
      頁），依公司法第322條第1項及第8條第2項規定，即應以
      全體董事為清算人並為祥和公司之代表人；而查被上訴人
      積欠祥和公司系爭114萬元債權之轉讓，既經祥和公司清
      算人楊明宗、楊煥樹、朱文祥、蔡文雄等4人之同意，已
      逾清算人之半數（原公司董事為5人，參卷附祥和公司董
      事、監察人名單）（原審卷第66頁背面），參諸前述公司
      法關於清算人有關清算事務執行決議方式之規定，其等以
      過半數決議將系爭債權轉讓與上訴人之行為自屬合法，合
      先敘明。
（二）按當事人之一方將其因契約所生之權利義務，概括的讓與
      第三人承受者，係屬契約承擔，與單純的債權讓與不同，
      非經他方之承認，對他方不生效力。至債權之讓與，依民
      法第297條第1項之規定，雖須經讓與人或受讓人通知債務
      人始生效力，但不以債務人之承諾為必要，而讓與之通知
      ，為通知債權讓與事實之行為，原得以言詞或文書為之，
      不需何等之方式，故讓與人與受讓人間成立債權讓與契約
      時，債權即移轉於受讓人，除法律另有規定外，如經讓與
      人或受讓人通知債務人，即生債權移轉之效力。至同法條
      第二項所謂受讓人將讓與人所立之讓與字據提示於債務人
      ，蓋使債務人閱覽讓與字據，可知讓與之事實與通知有同
      一之效力，並非以提示讓與字據為發生債權讓與效力之要
      件。而債權之讓與，依民法第297條第1項之規定，非經讓
      與人或受讓人通知債務人，對於債務人固不生效力，惟法
      律設此規定之本旨，無非使債務人知有債權讓與之事實，
      受讓人對於債務人主張受讓事實行使債權時，既足使債務
      人知有債權讓與之事實，即應認為兼有通知之效力。（最
      高法院73年台上字第1573號、42年台上字第626號、22年
      上字第1162號判例意旨參照）。本件祥和公司所讓與與上
      訴人者為祥和公司對被上訴人之系爭不動產買賣價金未受
      償之部分債權，並非就系爭不動產買賣契約概括之讓與，
      依上開說明，祥和公司與上訴人成立讓與債權契約之際，
      上訴人即已合法取得系爭債權。又上訴人既已對被上訴人
      主張受讓事實，並據以行使債權，該債權讓與之效力自已
      對被上訴人生效，被上訴人否認上訴人已取得系爭114萬
      元債權，尚無可採。
二、被上訴人可否主張同時履行抗辯權？
（一）按因契約互負債務者，於他方當事人未為對待給付前，得
      拒絕自己之給付。但自己有先為給付之義務者，不在此限
      。民法第264條第1項定有明文。經查本件系爭買賣契約書
      關於房屋之交付，被上訴人與訴外人祥和公司雙方於系爭
      買賣契約第11條明文約定：「本大樓建造完工取得使用執
      造且甲方完全履行左列各項義務後，始行交屋（一）繳清
      本約定所定全部房屋及土地價款 (含金融機構貸款)即因
      逾期付款之滯納金。並憑乙方所發之交屋證明始得遷入。
      （二）繳清變更工程所增價款及外水電、瓦斯接戶費。（
      三）繳清代理產權登記及銀行貸款、房屋保險費、手續費
      及買方應負擔之一切費用。」，是甲方即被上訴人有先履
      行繳清買賣價金之義務，乙方即訴外人祥和公司須待收受
      價金之給付後，始有交屋之義務，亦即雙方對待給付地位
      並非立於可同時相抗衡之地位，被上訴人依約有先給付買
      賣價金之義務。
（二）上訴人辯稱關於房屋交付，被上訴人與訴外人祥和公司雙
      方於系爭買賣契約第11條明文約定為無效云云，然查：
  １、買賣契約中關於價金之給付方式，乃為一般買受人重要考
      量因素。本件被上訴人為一智識完整無欠缺之成年人，對
      於系爭房地之約定總價、自備款多寡、銀行貸款金額等，
      理當於簽約時已經充分了解。況系爭買賣契約就自備款之
      部份，被上訴人依約定於交屋前繳交，則被上訴人就銀行
      貸款部分因無法核貸而須繳納之義務，依約定於交屋前繳
      交，乃契約自由原則之範圍。
  ２、系爭買賣契約約定就價款部份有先為給付義務，誠須考慮
      當時不動產投資環境，系爭房地所在位置及銷售情形乃至
      於當初業主銷售策略等因素。彼時業主決定其所銷售之房
      地，採取價款先給付原則，消費者倘認為此條件不適合，
      則有選擇不買或另議條件。準此，關於約定就價款部份有
      先為給付義務之條款，顯無民法第71條、第72條違反法律
      強行、禁止規定與公共秩序、善良風俗之情形。申言之，
      契約條款之設計上並未剝奪被上訴人行使法律上所賦予之
      相關權利（諸如瑕疵擔保責任、不完全給付等保護機制）
      ，則依據私法自治之精神，尊重契約自由，維護雙方信賴
      ，當無恣意推翻事前約定就價款部份有先為給付義務之條
      款之理由。
  ３、綜上，系爭買賣契約第11條明文約定並無被上訴人所指對
      被上訴人顯有失公平，而無效之情形。
三、被上訴人是否可主張不安抗辯？
（一）按債務人於受通知時，所得對抗讓與人之事由，皆得以之
      對抗受讓人，民法第299條第1項定有明文。所謂得對抗之
      事由，不以狹義之抗辯權為限，而應廣泛包括，凡足以阻
      止或排斥債權之成立、存續或行使之事由在內，蓋債權之
      讓與，在債務人既不得拒絕，自不宜因債權讓與之結果，
      而使債務人陷於不利之地位（最高法院52年台上字第1085
      號判例參照）。又上開條項固規定債務人於受通知時所得
      對抗讓與人之事由，皆得以之對抗受讓人。惟尚非得據此
      為反面解釋謂凡於債務人受通知後所得對抗讓與人之事由
      皆不得以之對抗受讓人。蓋債權之讓與，僅變更債之主體
      ，於債之同一性不生影響。且債務人對於債權之讓與不得
      拒絕，自不應因而使其受不利益（最高法院95年度台上字
      第1777號判決意旨參照），是本件被上訴人對於讓與人即
      祥和公司如得主張不安抗辯，自仍得以之對抗受讓人即上
      訴人。
（二）按當事人之一方，應向他方先為給付者，如他方之財產，
      於訂約後顯形減少，有難為對待給付之虞時，如他方未為
      對待給付或提出擔保前，得拒絕自己之給付。民法第265
      條定有明文。本件上訴人依約雖有先為給付價金之義務，
      ，然上訴人所提出之交屋通知書（本院卷第14頁）既為被
      上訴人所否認（本院卷第41頁背面），且觀諸該交屋通知
      書上之所有權人並非被上訴人，上訴人雖另提出之39萬元
      之房屋貸款之統一發票（本院卷第15頁），主張被上訴人
      既已開始繳交房屋貸款表示祥和公司實際上已交屋云云，
      然被上訴人已否認曾繳交39萬元之房屋貸款，而上訴人所
      提出之統一發票之備註欄雖載明「4F/100」，然此代號是
      否即為被上訴人所購系爭房屋之代號，猶未可知，況依系
      爭契約第11條約定，被上訴人縱已繳交部分之房屋貸款39
      萬元，然既尚有75萬元尾款未繳，祥和公司依約實不可能
      主動交屋，更甚者上訴人於原審業已自陳因被上訴人未交
      尾款，故未簽「交屋同意書」一情（原審卷第71頁），是
      以上訴人於原審為同時履行之判決諭知後，於二審改稱事
      實上已完成交付云云，實非可採。而上訴人復未能另行舉
      證證明其已履行依約所應負之通知被上訴人交屋之程序，
      且祥和公司現經廢止後，不復存在，且於清算程序中復未
      履行通知交屋之程序，即將公司重要資產即系爭產業所取
      得之房屋價金債權4億7790萬1000元，以2400萬元之低價
      讓與上訴人，並置系爭產業於不顧，祥和公司顯已無法履
      行兩造契約之交屋之對待給付及保固責任，是依上述規定
      ，於祥和公司未為對待給付或提出擔保前，被上訴人自得
      拒絕自己之給付。
（三）上訴人雖謂依民法第265條所定，既須「財產顯形減少」
      之條件，故民法第265條通常惟對於金錢支付請求權有適
      用，而物之交付或勞務給付之請求權，與相對人之財產狀
      況無何關係者，不在其內云云，然查本件上訴人之對待給
      付雖係系爭房屋特定物之交付，然系爭買賣標的物自86年
      5月28日移轉所有權予被上訴人，拖延迄今已12年均未能
      交付被上訴人，系爭房屋是否有瑕疵，或系爭房屋是否為
      第三人占用而不能順利交付被上訴人占有，尚未可知，是
      以經過長達12年之時間，被上訴人可能因瑕疵擔保責任或
      不完全給付、給付不能等規定而對上訴人取得金錢請求權
      ，是以本件被上訴人仍應受民法第265條之保護。
（四）上訴人又謂先為給付義務人就相對人財產之惡化有可歸責
      於自己之事由，不受保護，本件系爭房地出賣人前祥和公
      司於86、87年間請求被上訴人交屋之時，並無所謂財產顯
      形減少，有難為對待給付之虞時，祥和公司陷入財產顯形
      減少之情形，乃債務人未依約繳納尾款所致，之後貸款銀
      行因自己政策之改變及有承購戶向其反應有面積過小廣告
      不實等情，突然終止分戶貸款所致，並提出剪報為證（本
      院卷第64頁），並主張被上訴人權利濫用云云。然查依上
      訴人所陳被上訴人未繳之尾款僅75萬元，是否足以導致祥
      和公司財產惡化，已不無可疑，且依上訴人所提出之87年
      12月10日剪報，其內已載明本件貸款銀行係因撥貸期間有
      承購戶一再抗議建商未如期辦理招商工作、攤位與買賣契
      約約定面積不符，及建商未按約定履行承諾等，經行政院
      公平交易委員會因廣告不實處分在案，故貸款銀行停止撥
      貸等情（本院卷第64頁），實難認與被上訴人未繳尾款75
      萬元有關，況上訴人亦自陳部分因素係「貸款銀行因自己
      政策之改變」（本院卷第58頁）所致，是以上訴人於本件
      主張祥和公司之財產惡化係可歸責於被上訴人，被上訴人
      主張不安抗辯係權利濫用云云，實非有據。
（五）上訴人雖主張依民法第265條規定之反對解釋，上訴人願
      以利害關係人地位提出擔保，被上訴人即無權主張拒絕給
      付價金云云，然查本件上訴人之對待給付係系爭房屋之交
      付，倘系爭房屋目前在祥和公司占有中而無任何其他困難
      ，上訴人實可立即請祥和公司交付房屋而取得被上訴人之
      尾款，然上訴人自原審98年2月27日諭知同時履行之判決
      迄今既未能請求祥和公司配合交付系爭房屋，益證上訴人
      就交付系爭房屋一情確有困難，是以本院認以上訴人提供
      擔保之方式以代替出賣人祥和公司之交屋義務，尚有未洽
      。
（六）綜上，堪認被上訴人辯稱依民法第265條之規定，於祥和
      公司未為對待給付前，渠拒絕自己之價金給付義務，洵屬
      正當。
（七）上訴人另主張因一般買賣契約約定之交屋款約占買賣契約
      價金百分之五至百分之十間，故被上訴人之不安抗辯權，
      所得拒絕給付之價金至多應為買賣價金2,300,000元之一
      成即230,000元云云。然查買賣價款分次於各階段依買賣
      雙方之約定給付，乃屬契約自由之範疇，祥和公司與被上
      訴人間之系爭買賣契約既未區分何部分為交屋款，於今方
      主張交屋款為價金百分之十，被上訴人僅能於此範圍內行
      使不安抗辯，難謂可採。
陸、綜上所述，上訴人固受讓祥和公司對被上訴人之買賣價金11
    4萬元債權（上訴後，上訴人減縮為75萬元），因祥和公司
    尚未履行交屋之義務，雖被上訴人依約有先為給付價金之義
    務，然因祥和公司之財務惡化，又自移轉所有權迄今12年無
    法交屋，應認被上訴人得主張不安抗辯權，對抗上訴人之給
    付請求，是必於訴外人祥和公司為交付系爭建物予被上訴人
    之同時，被上訴人方有給付價金75萬元予上訴人之義務，是
    原審判決命被上訴人於祥和公司交付系爭建物之同時，給付
    上訴人114萬元，並無不合。上訴意旨指摘原判決不當，求
    予廢棄改判，為無理由，應予駁回。然因上訴人上訴後已減
    縮其請求為75萬元，故本判決主文亦將原審判決主文第一項
    關於被上訴人應給付之數額部分更正為75萬元。
柒、本件事實已臻明確，兩造其餘攻擊防禦方法及主張，經審酌
    後，核與結論無涉，爰不一一贅述，附此敘明。
據上論結，本件上訴為無理由，依民事訴訟法第449條第1項、第
78條，判決如主文。
中    華    民    國    98    年    9     月    8     日
                民事第二庭    審判長法  官  邱森樟
                                    法  官  謝說容
                                    法  官  蔡秉宸
以上正本係照原本作成。
不得上訴。
                                    書記官  洪麗華
中    華    民    國    98    年    9     月    9     日
                                                      Ｖ


司法院資訊處製作；財團法人民間司法改革基金會備份。
